ACORDAO-COMPLETO-2356101

ACÓRDÃO 2351/2020 ATA 6/2020 - PRIMEIRA CÂMARA

VISTOS, relatados e discutidos estes autos de monitoramento do Acórdão 1578/2014-TCU-Primeira Câmara, que considerou ilegal aposentadoria concedida no âmbito do Instituto Federal de Educação, Ciência e Tecnologia de Alagoas,
	ACORDAM os Ministros do Tribunal de Contas da União, reunidos em sessão da Primeira Câmara, diante das razões expostas pelo Relator, em:
	9.1. nos termos da Questão de Ordem aprovada pelo Plenário do TCU em 8/6/2011, encaminhar ao Departamento de Assuntos Extrajudiciais da Advocacia-Geral da União, bem como à Consultoria Jurídica do TCU, as informações relativas à Reclamação Trabalhista 0102500-40.1990.5.19.000 e seus desdobramentos nas demais instâncias da Justiça do Trabalho para que adotem as providências judiciais cabíveis, inclusive quanto ao possível vício de competência;
	9.2. encaminhar cópia da presente deliberação ao juízo da 3ª Vara do Trabalho de Maceió/AL e ao Conselho Nacional de Justiça, para ciência;
	9.3. dar ciência desta deliberação ao Instituto Federal de Educação, Ciência e Tecnologia de Alagoas.

Monitoramento de acórdão que apreciou ato de aposentadoria.

Primeira Câmara

3. Interessada: Maria Cicera da Silva (XXX.982.034-XX).

13.1. Ministros presentes: Walton Alencar Rodrigues (Presidente), Benjamin Zymler, Bruno Dantas (Relator) e Vital do Rêgo.
13.2. Ministros-Substitutos presentes: Augusto Sherman Cavalcanti e Weder de Oliveira.

Carlos Alberto de Barros Lima e outros

BRUNO DANTAS

Cuidam os autos de aposentadoria instituída no âmbito do Instituto Federal de Educação, Ciência e Tecnologia de Alagoas. Na presente etapa processual, a Secretaria de Fiscalização de Pessoal realiza o monitoramento das determinações contidas no Acórdão 1578/2014-TCU-Primeira Câmara, nos termos do acervo instrutivo que compõe a peça 14 dos autos, que adoto como parte integrante deste relatório:
"HISTÓRICO
2.	No âmbito da deliberação, foram feitas as seguintes determinações:
'Os Ministros do Tribunal de Contas da União ACORDAM, por unanimidade, com fundamento nos incisos III e IX do art. 71 da Constituição Federal, combinados com os arts. 1º, inciso V, 39, inciso II, e 45, caput, da Lei nº 8.443/1992, e ainda com os arts. 143, inciso II, parte final, 260, § 1º, e 262, caput, do Regimento Interno/TCU, bem assim com as Súmulas TCU nº s 276 e 279, em considerar ilegal e recusar o registro do ato de concessão de aposentadoria em favor Maria Cicera da Silva (CPF XXX.982.034-XX) , número de controle 10013580-04-2011-000023-7, em decorrência da inclusão de parcela judicial irregular, concedida a título de plano econômico (26,05%) , na base de cálculo dos proventos, dispensando o ressarcimento das quantias indevidamente recebidas de boa-fé (Súmula 106 do TCU) , sem prejuízo das seguintes determinações:
 (...) 
1.7. Determinar ao Instituto Federal de Educação, Ciência e Tecnologia de Alagoas que, no prazo de 15 (quinze) dias:
1.7.1. dê ciência desta deliberação à interessada, acompanhada das peças nº s 3 e 4 dos autos, esclarecendo-lhe que o efeito suspensivo proveniente da eventual interposição de recurso não a exime da devolução dos valores percebidos indevidamente após a notificação sobre o presente acórdão, em caso de não provimento do recurso porventura impetrado;
1.7.2. encaminhe ao TCU comprovante sobre a data em que a interessada tomou conhecimento do contido no item anterior;
1.7.3. faça cessar os pagamentos decorrentes do ato considerado ilegal, sob pena de responsabilidade solidária da autoridade administrativa omissa, até a eventual emissão de novo ato, livre da irregularidade apontada no presente processo, a ser submetido à apreciação do TCU, salvo se houver decisão judicial que garanta a manutenção do pagamento da vantagem em causa nos seus moldes atuais, hipótese em que a respectiva sentença deverá ser enviada à Corte de Contas, também no prazo de 15 (quinze) dias;
1.7.4. comunique ao TCU as medidas adotadas;
1.8. determinar à Secretaria de Fiscalização de Pessoal - Sefip que monitore o cumprimento das diretrizes ora endereçadas ao Instituto Federal de Educação, Ciência e Tecnologia de Alagoas;
1.9. determinar o encaminhamento de cópia desta deliberação, acompanhada das peças nº s 3 e 4, ao Instituto Federal de Educação, Ciência e Tecnologia de Alagoas.'
3.	Diante das determinações constantes no acórdão acima, foi expedido ofício ao Instituto Federal de Educação, Ciência e Tecnologia de Alagoas para que implementasse a decisão ora monitorada (peça 6) , sendo esta cumprida conforme informações constantes na peça 8.
4.	Todavia, mais adiante, por meio de monitoramento da decisão acima, constatou-se o restabelecimento do pagamento da rubrica de plano econômico à interessada, o que motivou a realização de diligência àquele Instituto para que esclarecesse o retorno do pagamento da rubrica considerada ilegal à inativa (peças 10/11) .
5.	A unidade jurisdicionada apresentou resposta (peça 12) informando que o restabelecimento da rubrica de decisão judicial de plano econômico decorreu de determinação judicial, em face da diligência n. 206180, expedida pela 3ª Vara do Trabalho de Maceió, em 15/7/2014  (peça 12, p. 8/11) ; e também por recomendação do Parecer de Força Executória n. 219/2014/PFAL, de 29/7/2014, da Procuradoria Federal em Alagoas (peça 12, p. 2/7) .
EXAME TÉCNICO	
6.	Pesquisa realizada no sistema Siape, identificou que a rubrica judicial de plano econômico permanece sendo paga à interessada mediante decisão judicial expedida por juízo incompetente.
7.	Nesse sentido, causa espécie a atuação manifestamente incompetente da justiça especializada do trabalho para atuação na defesa dos direitos da interessada, na medida em que a ação a ser manejada incumbiria à Justiça Federal, caso desafiasse a decisão do Instituto Federal no cumprimento da decisão deste Tribunal (ação ordinária) ; ou ao Supremo Tribunal Federal, caso quisesse desafiar diretamente o Acórdão 1578/2014-TCU-Primeira Câmara deste Tribunal.
8.	Se não bastasse a ausência de reconhecimento de ofício da incompetência absoluta do juízo trabalhista para decidir sobre a matéria, a Procuradoria Federal em Alagoas não só deixou de alegar a clarividente incompetência do juízo trabalhista, mas como endossou e ratificou a competência nos seguintes termos (peça 12, p. 6) :
' (...) 
No que concerne à análise da força executória da decisão, vale ressaltar que o ato decisório em exame fora proferido pela autoridade judicial revestida de competência para esse fim, no exercício regular da parcela do poder jurisdicional que lhe é conferida pelo ordenamento jurídico.'
9.	Cumpre esclarecer que, agora recentemente, em 19/7/2018, o referido Parecer de Força Executória n. 219/2014/PFAL, de 29/7/2014, da Procuradoria Federal em Alagoas voltou a ser ratificado pela Nota n. 00054/2018/NUAD/PFAL/PGF/AGU (peça 12, p. 26/28) .
10.	 Com isso, a fim de desconstituir a situação ora delineada no sentido da manifesta incompetência absoluta do juízo trabalhista no manejo da matéria, faz-se necessário o envio das informações ao Departamento de Assuntos Extrajudiciais da Advocacia-Geral da União e à Consultoria Jurídica deste Tribunal, para que adotem as providências judiciais cabíveis para sanar esse imbróglio causado pela justiça trabalhista, na medida em que há necessidade de anulação do ato judicial praticado pela autoridade judicial incompetente, de modo a permitir a implementação do Acórdão 1578/2014-TCU-Primeira Câmara.
CONCLUSÃO
11.	 Com base nas informações constantes destes autos e a fim de desconstituir a situação ora delineada no sentido da manifesta incompetência absoluta do juízo trabalhista no manejo da matéria, faz-se necessário o envio das informações ao Departamento de Assuntos Extrajudiciais da Advocacia-Geral da União e à Consultoria Jurídica deste Tribunal, para que adotem as providências judiciais cabíveis para sanar esse imbróglio causado pela justiça trabalhista, na medida em que há necessidade de anulação do ato judicial praticado pela autoridade judicial incompetente, de modo a permitir a implementação do Acórdão 1578/2014-TCU-Primeira Câmara.
PROPOSTA DE ENCAMINHAMENTO
12. Ante o exposto, submetem-se os autos à consideração superior propondo:
a) determinação à Sefip para que, nos termos da Questão de Ordem n. 4, aprovada pelo Plenário do TCU em 8/6/2011, encaminhe ao Departamento de Assuntos Extrajudiciais da Advocacia-Geral da União e à Consultoria Jurídica deste Tribunal as informações necessárias para desconstituir a situação ora delineada no sentido da manifesta incompetência absoluta do juízo trabalhista no manejo da matéria nos autos do processo n. 0102500-40.1990.5.19.0003, para que adotem as providências judiciais cabíveis para sanar esse imbróglio causado pela justiça trabalhista, na medida em que há necessidade de anulação do ato judicial praticado pela autoridade judicial incompetente, de modo a permitir a implementação do Acórdão 1578/2014-TCU-Primeira Câmara.
b) encaminhamento de expediente ao Instituto Federal de Educação, Ciência e Tecnologia de Alagoas dando ciência da providência do item 'a' acima; e
c) arquivamento dos autos, nos termos do art. 169, V, do Regimento Interno do TCU."
2.	O Ministério Público de Contas, representado pelo Procurador Rodrigo Medeiros de Lima, manifestou-se de acordo com o encaminhamento sugerido pela Sefip (peça 16) .
	É o relatório.

não há.

Procurador Rodrigo Medeiros de Lima.

aposentadoria. monitoramento. inclusão de parcela judicial DESTACADa relativa a ANTECIPAÇão SALARIAl DECORRENTE DE PLANO ECONÔMICO. não absorção dessa parcela por reestruturações remuneratórias posteriores. inobservância da disciplina fixada pelo supremo tribunal federal nos autos do Recurso extraordinário 596.663/RJ-STF. ordem judicial que impede o cumprimento de determinação do tcu. ciência à AGU e Conjur. 1. A sentença que reconhece ao trabalhador ou ao servidor o direito a determinado percentual de acréscimo remuneratório deixa de ter eficácia a partir da superveniente incorporação definitiva do referido percentual aos seus ganhos. 2. A sentença faz coisa julgada nos limites da situação fática posta na petição inicial, não representando afronta à coisa julgada a decisão posterior deste Tribunal que afaste pagamentos oriundos de sentenças judiciais cujo suporte fático de aplicação já se tenha exaurido.

APOSENTADORIA (APOS)

Secretaria de Fiscalização de Pessoal (Sefip).

Cuidam os autos de aposentadoria instituída no âmbito do Instituto Federal de Educação, Ciência e Tecnologia de Alagoas - IFAL em favor de Maria Cicera da Silva. Referida concessão foi considerada ilegal nos termos do Acórdão 1578/2014-TCU-Primeira Câmara, em razão do pagamento de parcela judicial relativa a plano econômico que já deveria ter sido absorvida por alterações ocorridas na estrutura remuneratória da interessada.
2.	Ao monitorar o acórdão em questão, a unidade instrutora identificou que permaneciam os pagamentos da rubrica de plano econômico, em desobediência ao subitem 1.7.3 da sobredita deliberação, o que conduziu à realização de diligência junto àquele Instituto para que apresentasse esclarecimentos.
3.	Em reposta, a unidade jurisdicionada informou que o pagamento da vantagem fora restaurado em razão do Mandado 134911/2014, expedido pelo juízo da 3ª Vara do Trabalho de Maceió/AL em 15/7/2014, nos seguintes termos:
"Assim, expeça-se mandado para que o IFAL se abstenha de promover qualquer ato que importe descumprimento da decisão judicial implantação de 49,13% nos vencimentos de todos os reclamantes, sob pena de pagamento de multa diária de R$ 100,00 até o limite de R$ 100.000,00. Caso o percentual mencionado já tenha sido retirado do contracheque de algum dos exequentes, o IFAL deverá realizar a reimplantação no prazo de 05 dias, sob pena de multa diária de R$ 100,00 até o limite de R$ 100.000,00 por exequente, a conta da data da primeira folha de pagamento posteriror ao recebimento do mandado."
4.	O IFAL esclareceu, ainda, que o reestabelecimento da parcela foi efetuado com base no Parecer de Força Executória 219/2014/PFAL/PGF/AGU, ratificado pela Nota 54/2018/NUAD/PFAL/PGR/AGU.
5.	No mérito, a secretaria especializada compreende que o juízo a expedir o sobredito Mandado não seria o competente para decidir sobre a matéria, que deveria ter sido submetida à Justiça Federal ou ao Supremo Tribunal Federal, razão pela qual propõe o encaminhamento das informações ao Departamento de Assuntos Extrajudiciais da Advocacia-Geral da União e à Consultoria Jurídica deste Tribunal, para que adotem as providências judiciais cabíveis de modo a permitir a implementação do Acórdão 1578/2014-TCU-Primeira Câmara.
6.	Sobre as parcelas de planos econômicos, para além de toda a fundamentação já delineada no Acórdão ora monitorado, convém destacar que o Mandado 134911/2014 foi expedido sem observância da decisão exarada pelo Supremo Tribunal Federal nos autos do Recurso Extraordinário 596.663, ocasião em que, em sede de repercussão geral, assentou-se a tese de que a sentença que reconhece ao trabalhador ou ao servidor o direito a determinado percentual de acréscimo remuneratório deixa de ter eficácia a partir da superveniente incorporação definitiva do referido percentual aos seus ganhos. A título ilustrativo, transcrevo a ementa do referido julgado:
"CONSTITUCIONAL. PROCESSUAL CIVIL. SENTENÇA AFIRMANDO DIREITO À DIFERENÇA DE PERCENTUAL REMUNERATÓRIO, INCLUSIVE PARA O FUTURO. RELAÇÃO JURÍDICA DE TRATO CONTINUADO. EFICÁCIA TEMPORAL. CLÁUSULA REBUS SIC STANTIBUS. SUPERVENIENTE INCORPORAÇÃO DEFINITIVA NOS VENCIMENTOS POR FORÇA DE DISSÍDIO COLETIVO. EXAURIMENTO DA EFICÁCIA DA SENTENÇA. 1. A força vinculativa das sentenças sobre relações jurídicas de trato continuado atua rebus sic stantibus: sua eficácia permanece enquanto se mantiverem inalterados os pressupostos fáticos e jurídicos adotados para o juízo de certeza estabelecido pelo provimento sentencial. A superveniente alteração de qualquer desses pressupostos (a) determina a imediata cessação da eficácia executiva do julgado, independentemente de ação rescisória ou, salvo em estritas hipóteses previstas em lei, de ação revisional, razão pela qual (b) a matéria pode ser alegada como matéria de defesa em impugnação ou em embargos do executado. 2. Afirma-se, nessa linha de entendimento, que a sentença que reconhece ao trabalhador ou servidor o direito a determinado percentual de acréscimo remuneratório deixa de ter eficácia a partir da superveniente incorporação definitiva do referido percentual nos seus ganhos. 3. Recurso extraordinário improvido." (destaquei) 
7.	Por aí se vê que a cessação dos pagamentos de acréscimos remuneratórios dessa natureza, independentemente de ação rescisória, não representa ofensa à sentença judicial, mas efetiva obediência aos limites da coisa julgada, porquanto a força do aresto não pode impedir que fatos novos produzam as consequências que lhes são próprias, não se admitindo que a coisa julgada material signifique imunidade à alteração dos pressupostos fáticos e jurídicos que regem a questão.
8.	É que a coisa julgada, como situação jurídica (res) regulada pela sentença como norma singular e concreta (iudicata) , alcança apenas o estado de coisas sobre o qual incide a sentença, não se estendendo a inovações supervenientes, como a que decorre de lei ulterior que altere a organização ou a estrutura de cargos e carreiras, cujo regime jurídico não é imutável e perpétuo, nem gera direito adquirido à sua eterna permanência ou subsistência.
9.	E foi exatamente essa a esteira seguida pelo IFAL ao proceder à absorção do percentual incidente sobre a remuneração da interessada por determinação do TCU, medida que foi repelida pelo já mencionado mandado. Aliás, convém destacar que a sobredita compreensão sedimentada no âmbito do STF também não foi levada em consideração pelo juízo da 3ª Vara do Trabalho de Maceió/AL quando, já em meados de 2017, deliberou da seguinte forma:
"Ante a controvérsia acerca da efetiva implantação do percentual de 49,13% a incidir nos vencimentos dos reclamantes e, considerando que a documentação fornecida pela parte executada remonta a agosto/2014, INTIME-SE O IFAL - INSTITUTO FEDERAL DE ALAGOAS, por Oficial de Justiça, para que forneça, no prazo de 10 (dez) dias, cópias dos contracheques de todos os exequentes referente ao mês de AGOSTO/2017 demonstrando a efetiva implantação.
Ultrapassado o interstício sem a devida comprovação ou reste evidente a não implantação do referido percentual, REMETAM-SE OS AUTOS ao Setor de Cálculos para apurar a multa imposta pelo despacho na fl. 3905, executando-se, em seguida.
Concomitantemente, oficie-se ao Ministério Público Federal para que apure a responsabilidade pelo crime de desobediência, nos temos do art. 330 do Código Penal, devendo a Secretaria da Vara remeter as cópias das fl. 2433/2435, 3851/3855, 3429/3431, 3898v/3900v, 3905 e deste despacho."
10.	Nesse cenário, não há como exigir do ente jurisdicionado que exclua a parcela dos proventos da interessada, porquanto há mandado judicial que expressamente impõe o reestabelecimento da vantagem, sob pena de multa e de crime de desobediência. Em tempo, devo registrar, para além do possível vício de competência da Justiça do Trabalho, que provoca alguma estranheza o fato de, passadas quase três décadas da sentença oriunda da Reclamação Trabalhista 0102500-40.1990.5.19.000, que originalmente concedeu o percentual à interessada, o juízo de execução manter posicionamento absolutamente divorciado da clara manifestação da mais alta Corte do País no sentido de que "a sentença que reconhece ao trabalhador ou servidor o direito a determinado percentual de acréscimo remuneratório deixa de ter eficácia a partir da superveniente incorporação definitiva do referido percentual nos seus ganhos".
11.	Feitas essas ponderações, acompanho a proposta da secretaria especializada no sentido de, nos termos da Questão de Ordem aprovada pelo Plenário do TCU em 8/6/2011, encaminhar as informações relativas à Reclamação Trabalhista 0102500-40.1990.5.19.000 e seus desdobramentos nas demais instâncias da Justiça do Trabalho ao Departamento de Assuntos Extrajudiciais da Advocacia-Geral da União e à Consultoria Jurídica deste Tribunal, para que adotem as providências judiciais cabíveis, inclusive quanto ao possível vício de competência, sem prejuízo de encaminhar cópia da deliberação ao juízo da 3ª Vara do Trabalho de Maceió/AL e ao Conselho Nacional de Justiça, para ciência.
	Ante o exposto, voto por que o Tribunal adote a deliberação que ora submeto à apreciação deste Colegiado.
	
TCU, Sala das Sessões Ministro Luciano Brandão Alves de Souza, em 10 de março de 2020.
Ministro BRUNO DANTAS
Relator